【裁判字號】    97,訴,515
【裁判日期】    970902
【裁判案由】    塗銷所有權移轉登記等
【裁判全文】
臺灣臺中地方法院民事判決               97年度訴字第515號
原      告  甲○
訴訟代理人  丙○○
            己○○
            劉憲璋  律師
複代理人    賴書貞  律師
被      告  戊○○
            丁○○
共      同
訴訟代理人  游淑惠  律師
上列當事人間請求塗銷所有權移轉登記等事件，本院於民國97年
8月19日言詞辯論終結，判決如下：
    主      文
被告戊○○與被告丁○○就坐落台中縣太平市○○段一九九地號
、地目建、面積三六五五點三二平方公尺、權利範圍一００００
分之四０之土地，及地上同段三五二建號、門牌號碼為台中縣太
平市○○路六四０巷九號六樓之建物，於民國九十三年二月二十
三日所為之買賣行為，及於民國九十三年三月四日以買賣為原因
所為之所有權移轉登記行為，均應撤銷。
被告丁○○應將前項土地、建物於民國九十三年三月四日以買賣
為原因所為之所有權移轉登記予以塗銷，回復為被告戊○○所有
。
訴訟費用由被告連帶負擔。
    事實及理由
一、按訴狀送達後，原告不得將原訴變更或追加他訴。但請求之
    基礎事實同一或不甚礙被告之防禦及訴訟之終結者，不在此
    限，民事訴訟法第255條第1項第2、7款定有明文。本件原告
    原起訴請求「一、被告戊○○與被告丁○○就坐落台中縣太
    平市○○段199地號、地目建、面積3655.32平方公尺、權利
    範圍10000分之40之土地，及地上同段352建號、門牌號碼為
    台中縣太平市○○路640巷9號6樓之建物（以下簡稱系爭房
    地），所為之買賣行為應予撤銷。二、被告丁○○應將前項
    土地、建物以買賣為原因所為之所有權移轉登記予以塗銷。
    」，嗣於民國97年7月15日言詞辯論期日變更求為「一、被
    告戊○○與被告丁○○就系爭房地，於93年2月23日所為之
    買賣行為，及於93年3月4日以買賣為原因所為之所有權移轉
    登記行為，均應撤銷。二、被告丁○○應將前項土地、建物
    於93年3月4日以買賣為原因所為之所有權移轉登記予以塗銷
    ，回復為被告戊○○所有。」核其基礎事實同一，且不甚礙
    被告之防禦及訴訟終結，與首揭規定相符，應予准許。
二、原告主張：緣被告戊○○於91年下旬起至92年中旬止，陸續
    向原告之父親白天來借貸，金額合計新臺幣（下同）190萬
    元。嗣白天來於94年3月29日死亡，由原告繼承前開債權，
    被告戊○○仍未償還，原告並於97年1月間以被告戊○○為
    債務人，向鈞院聲請核發支付命令，並由鈞院核發97年度促
    字第5052號支付命令業已確定在案，原告對被告戊○○即有
    190萬元之債權存在。原告於96年12月31日向台中縣太平地
    政事務所調閱被告戊○○財產資料（建物異動索引），發現
    被告戊○○為圖規避對白天來所負之債務，竟於93年3月4日
    將其名下系爭房地以「買賣」為登記原因，辦理所有權移轉
    登記予其女兒即被告丁○○，使白天來之前開債權不能就系
    爭房地追償。且被告戊○○、丁○○於辦理系爭房地移轉登
    記前，即知被告戊○○之財務狀況惡化，被告丁○○復曾代
    被告戊○○清償銀行貸款767,300元，又為連帶保證人，為
    免其連帶保證責任，不顧其他債權人即白天來之利益，而執
    意辦理系爭房地移轉登記，致白天來之債權陷於清償不能之
    狀態，顯有害及白天來對於被告戊○○之借款債權，而原告
    為白天來唯一之繼承人（另名繼承人乙○○已拋棄繼承），
    並於96年12月31日向台中縣太平地政事務所調閱被告戊○○
    財產資料（建物異動索引），始知悉被告二人間就系爭房地
    之所有權移轉登記行為，原告於97年1月11日提起本件訴訟
    ，並未逾1年期間，爰依民法第244條第2項、第4項本文規定
    ，提起本件訴訟，撤銷被告二人間就系爭房地所為之買賣行
    為及所有權移轉登記行為，並命被告丁○○塗銷系爭土地所
    有權移轉登記，回復為被告戊○○所有等語。並聲明：如主
    文所示。
三、被告則以：原告在白天來於94年3月29日死亡後，即曾來電
    質問被告為何辦理系爭房地移轉登記，足見原告早在94年間
    即知悉系爭房地移轉登記一事，然其卻遲至97年1月11日始
    提起本件訴訟，原告之撤銷權已逾民法第245條前段規定之
    1年除斥期間而消滅。又被告戊○○雖早於91年間即週轉不
    靈，但仍竭力籌款還債，至92年8月間尚積欠白天來190萬元
    ，另被告戊○○前於85年6月25日以系爭房地設定本金233萬
    元最高限額抵押，向臺灣銀行股份有限公司（以下簡稱臺灣
    銀行）貸款，並由被告丁○○擔任連帶保證人，之後因被告
    戊○○財務困難，為清償臺灣銀行貸款利息，乃自91年12月
    起陸續向被告丁○○借款，截至93年2、3月止共借767,300
    元，而基於被告戊○○債務狀況極度惡化，被告丁○○為系
    爭房地之連帶保證人，又服務於臺灣銀行，倘系爭房地遭臺
    灣銀行聲請拍賣，對於被告丁○○之信用及在臺灣銀行之地
    位均有損傷，被告二人乃於93年2月間就系爭房地乃成立買
    賣契約，並以前開欠款作為買賣系爭房地之頭期款，被告丁
    ○○並承接被告戊○○向臺灣銀行貸款餘額160萬元，故被
    告丁○○共給付被告戊○○買賣價金計為2,367,300元，被
    告戊○○則將系爭房地移轉登記予被告丁○○，被告二人並
    無詐害原告債權之意；且被告丁○○係居於被告戊○○債權
    人之地位，與原告同居於普通債權人之地位，因此被告丁○
    ○並非為民法第244條第2項規定之受益人，而為滿足被告丁
    ○○之債權，被告二人將債權金額作價為買賣價金，被告丁
    ○○並承接被告戊○○之貸款債務，被告丁○○並未獲有利
    益，被告二人間買賣行為並未損害原告債權，與民法第244
    條第2項之構成要件並不相當，原告訴請撤銷並塗銷所有權
    移轉登記，應無理由等語置辯。並聲明：駁回原告之訴。
四、兩造不爭執之事實：
（一）白天來生前借款予被告戊○○，至92年8月間被告戊○○
      尚積欠白天來190萬元，嗣後白天來於94年3月29日死亡，
      並由原告一人繼承前開債權。
（二）系爭房地原為被告戊○○所有，被告戊○○於85年6月25
      日以系爭房地設定本金233萬元最高限額抵押，向臺灣銀
      行貸款，並由被告丁○○擔任連帶保證人。
（三）被告戊○○於93年3月4日將系爭房地以買賣為原因，辦理
      所有權移轉登記予其女兒即被告丁○○。
（四）被告戊○○將系爭房地以買賣為原因辦理移轉登記予被告
      李丁○○時，被告戊○○除系爭房地外，別無其他財產。
五、得心證之理由：
（一）原告主張被告二人間於93年3月4日所為之系爭房地所有權
      移轉登記有害原告之債權，本於民法第244條第2項、第4
      項規定之法律關係，求為命被告戊○○與被告丁○○間就
      系爭房地所為之買賣行為，及所有權移轉行為應予撤銷，
      移轉登記應予塗銷，回復為被告戊○○所有等語，則為被
      告所否認，並以上開情詞置辯。是以本件兩造爭執要點即
      在於：原告之撤銷權是否逾民法第245條前段規定之1年除
      斥期間而消滅？被告二人間之買賣行為及所有權移轉行為
      是否有害於原告之債權？被告丁○○是否為民法第244條
      第2項規定之受益人？其於辦理系爭房地移轉登記時是否
      亦知有害於原告之債權？茲析述如下。
（二）原告之撤銷權是否逾民法第245條前段規定之1年除斥期間
      而消滅？
    1.按民法第244條之撤銷權，依同法第245條規定，自債權人
      知有撤銷原因時起，1年間不行使而消滅。該項法定期間
      為除斥期間，其時間經過時權利即告消滅。此項除斥期間
      有無經過，縱未經當事人主張或抗辯，法院亦應先為調查
      認定，以為判斷之依據（最高法院85年台上字1941號判例
      參照）。故不論當事人主張或抗辯與否，本院均應就此法
      定除斥期經是否知有撤銷原因時起逾1年不行使而消滅，
      先行調查認定。又按「所謂知有撤銷原因，係指債務人所
      為者為無償行為，且有害及債權而言，倘僅知其一，則無
      從本於詐害行為行使撤銷權，除斥期間即無從進行」最高
      法院75年度台上字第1371號著有判決可稽。
    2.原告主張：其於96年12月31日向台中縣太平地政事務所調
      閱被告戊○○財產資料（建物異動索引），始知悉被告二
      人間就系爭房地之所有權移轉登記行為，其於97年1月11
      日提起本件訴訟，並未逾1年期間等語，業據其提出台中
      縣太平地政事務所民眾閱覽<<異動索引>>各1份為證，堪
      認為真實，被告雖辯稱：原告於94年間即已知悉系爭房地
      所有權移轉有撤銷原因等語。惟為原告所否認，被告自應
      就此有利於己之事實負舉證之責，然經本院闡明後，被告
      仍無法舉證以實其說，是其此部分之抗辯，即難採取。則
      自96年12月31日原告知悉被告二人間就系爭房地所有權移
      轉有撤銷原因之日起，至97年1月11日提起本件訴訟之日
      止，尚未逾1年之除斥期間，原告主張其行使撤銷權，尚
      未逾民法第245條前段規定之1年除斥期間，自屬有據。
（三）被告二人間之買賣行為及所有權移轉行為是否有害於原告
      之債權？
    1.按債權人依民法第244條規定，撤銷債務人所為之有償或
      無償行為者，祇須具備下列之條件，(1)為債務人所為之法
      律行為(2)其法律行為有害於債權人(3)其法律行為係以財產
      權為目的(4)如為有償之法律行為，債務人於行為時，明知
      其行為有害於債權人，受益人於受益時，亦明知其事情。
      至於債務人之法律行為除有特別規定外，無論為債權行為
      抑為物權行為，均非所問（最高法院42年台上字第323號
      判例參照）。又債務人出賣其財產非必生減少資力之結果
      ，苟出賣之財產已獲得相當之對價，用以清償具有優先受
      償權之債務，則一方面減少其財產，一方面減少其債務，
      其對於普通債權人，即難謂為詐害行為（最高法院51年台
      上字第302號判例參照）。準此而論，債務人所有之財產
      除對於特定債權人設有擔保物權外，應為一切債務之總擔
      保，倘債務人財產已不足清償一切債務，而竟將財產出賣
      與人，且非用以清償具有優先受償權之債務，對於普通債
      權人，即難謂無詐害行為。
    2.本件被告雖辯稱：被告戊○○因向被告丁○○借款767,30
      0元，而基於被告丁○○為系爭房地之連帶保證人，又服
      務於臺灣銀行，倘系爭房地遭臺灣銀行聲請拍賣，有損被
      告丁○○之信用及在臺灣銀行之地位，被告二人乃於93年
      2月間就系爭房地乃成立買賣契約，並以前開借款作為買
      賣系爭房地之頭期款，被告丁○○並承接被告戊○○向臺
      灣銀行貸款債務160萬元，被告戊○○則將系爭房地移轉
      登記予被告丁○○，並無詐害原告債權之意等語，固據其
      提出被告丁○○活期存款存摺、被告戊○○綜合存款存摺
      、土地建築改良物買賣所有權移轉契約書、放款借據、臺
      灣銀行光碟櫃歷史明細查詢系爭等影本各1份為證，惟查
      被告戊○○之財產已不足清償一切債務之事實，為兩造所
      不爭執，而其將唯一財產系爭房地出賣予被告丁○○，除
      清償具有優先受償權之債務即臺灣銀行抵押債權外，亦同
      時清償不具有優先受償之債務即被告丁○○之普通債權，
      並致同屬普通債權之原告債權（繼承白天來債權），因被
      告二人間之買賣行為及所有權移轉行為，發生履行因難或
      甚至不能之情形，對原告之債權自屬有害，足堪認定。
（四）被告丁○○是否為民法第244條第2項規定之受益人？其於
      辦理系爭房地移轉登記時是否亦知有害於原告之債權？
    1.被告雖抗辯：被告丁○○係居於被告戊○○債權人之地位
      ，與原告同居於普通債權人之地位，因此被告丁○○並未
      獲有利益，而非為民法第244條第2項規定之受益人等語
      惟公平受償，惟如前所述，債務人所有之財產除對於特定
      債權人設有擔保物權外，應為一切債務之總擔保，於債務
      人有多數普通債權人，而其財產已不足清償一切債務，為
      公平起見，債務人自不得恣意向其中任一普通債權人為完
      全清償，否則對其他普通債權人即屬有害，本件被告戊○
      ○之財產已不足清償白天來及被告丁○○之普通債務，為
      兩造所不爭執之事實，則因被告二人之買賣行為，致使被
      告丁○○之普通債權完全受清償，被告丁○○即為民法第
      244條第2項規定之受益人。
    2.再者，由被告自認被告戊○○早於91年間即週轉不靈，但
      仍竭力籌款還債，於被告戊○○無法按時繳交系爭房地貸
      款利息時，貸款銀行臺灣銀行更向連帶保證人被告丁○○
      催繳．至93年間被告戊○○債務狀況已極度惡化，被告二
      人為避免服務於臺灣銀行之被告丁○○之信用及地位受損
      ，乃有系爭房地之買賣及移轉登記行為等情，並參酌被告
      二人為母女之關係，誼屬至親，利害關係密切，被告丁○
      ○對於被告戊○○之財務狀況自難諉為不知，是原告主張
      ：被告丁○○於辦理系爭房地移轉登記時亦知有害於白天
      來之債權等語，應可採信。
（五）按債務人所為之債務人所為之有償行為，於行為時明知有
      損害於債權人之權利者，以受益人於受益時亦知其情事者
      為限，債權人得聲請法院撤銷之；債權人依前開規定聲請
      法院撤銷時，得並聲請命受益人回復原狀，民法第244條
      第2項、第4項本文分別定有明文。次按民法第244條之撤
      銷權，其客體乃包括債務人之債權行為及物權行為，債權
      人行使此種撤銷權時，並可同時訴請撤銷債務人之債權行
      為及物權行為（最高法院42年台上字第323號判例、48年
      台上字1750號判例意旨可資參照）。本件被告二人間就系
      爭房地所為買賣之債權行為及所有權移轉登記之物權行為
      ，既屬有償行為，且被告二人均明知有損害於原告之債權
      ，原告自得訴請撤銷，並進而塗銷系爭房地所有權移轉登
      記，回復為被告戊○○所有。從而，原告依民法第244條
      第2項、第4項本文規定，請求判決撤銷被告間就系爭房地
      所為之買賣行為及所有權移轉登記行為，並命被告丁○○
      塗銷系爭土地所有權移轉登記，回復為被告戊○○所有，
      為有理由，應予准許。
六、本件事證已臻明確，兩造其餘攻擊防禦方法及舉證，經審酌
    後核與判決結果無影響，爰不逐一論述，附此敘明。
七、訴訟費用負擔之依據：民事訴訟法第85條第2項。
中    華    民    國    97    年    9     月    2     日
                  民事第二庭    法  官  楊國精
正本係照原本作成。
如對本判決上訴，須於判決送達後20日內向本院提出上訴狀。
中    華    民    國    97    年    9     月    2     日
                                書記官


司法院資訊處製作；財團法人民間司法改革基金會備份。
